【裁判字號】    99,易,167
【裁判日期】    990414
【裁判案由】    詐欺
【裁判全文】
臺灣臺中地方法院刑事判決               99年度易字第167號
公  訴  人  臺灣臺中地方法院檢察署檢察官
被      告  甲○○
上列被告因詐欺案件，經檢察官提起公訴（九十八年度偵緝字第
二六七九、二六八○號），及移送併辦（九十八年度偵緝字第二
六八一、二六八二號），本院判決如下：
    主    文
甲○○幫助意圖為自己不法之所有，以詐術使人將本人之物交付
，處有期徒刑肆月，如易科罰金，以新臺幣壹仟元折算壹日。
    犯罪事實
一、甲○○明知金融帳戶之存摺、提款卡、密碼係供自己使用之
    重要理財工具，關係個人財產、信用之表徵，並可預見一般
    人取得他人金融帳戶使用常與財產犯罪密切相關，且取得他
    人提款卡之目的在於掩飾犯罪所得之財物或財產上利益不易
    遭人追查，又對於提供帳戶雖無引發他人萌生犯罪之確信，
    但仍以縱若有人持以犯罪，亦無違反其本意之幫助犯意，於
    九十四年五月十六日分別申辦臺中商業銀行松竹分行帳戶（
    帳號：000000000000號，起訴書誤繕為000
    0000000000號）及合作金庫商業銀行進化分行帳
    戶（帳號：0000000000000號），復於同年月
    二十四日申辦臺中商業銀行北屯分行帳戶（帳號：0000
    00000000號）後，即於同年五月底某日，在不詳地
    點，將上開三個帳戶之存摺、提款卡、密碼，提供予不詳之
    成年人，以此方式幫助他人犯罪。未幾，上開三個帳戶之存
    摺、提款卡、密碼便由不詳成年人等使用，而渠等基於意圖
    為自己不法所有之犯意聯絡，為下列詐欺行為：
  (一)不詳成年人等推由其中一人於九十四年底某日，撥打電話予
    林翠涵，佯稱林翠涵抽中三獎新臺幣（下同）一百萬元，並
    要求林翠涵支付手續費三萬元云云，致林翠涵因而陷於錯誤
    ，於九十五年五月十一日下午一時三十一分許，至臺灣土地
    銀行花蓮分行匯款一萬二千元到上開甲○○臺中商業銀行松
    竹分行帳戶，匯入之金錢旋即遭上開不詳成年人等提領。嗣
    因林翠涵發覺有異而報警處理，經警依上開銀行帳戶資料，
    循線查獲甲○○。
  (二)不詳成年人等推由其中一人於九十五年三月十八日下午二時
    許，撥打電話予熊汪玉琴，佯稱熊汪玉琴抽中三獎ＳＰＡ衛
    浴設備一組，可折合現金一百二十五萬元，並要求熊汪玉琴
    支付保管費用云云，致熊汪玉琴因而陷於錯誤，於同年五月
    十日、十五日上午某時、十五日下午某時、十六日，接續匯
    款七萬元、五萬五千元、十四萬八千元、二十二萬元到上開
    甲○○臺中商業銀行松竹分行帳戶，匯入之金錢旋即遭上開
    不詳成年人等提領。嗣因熊汪玉琴發覺有異而報警處理，經
    警依上開銀行帳戶資料，循線查獲甲○○。
  (三)不詳成年人等推由其中一人於九十五年五月初某日，撥打電
    話予張益瑞，佯稱張益瑞抽中二獎，並要求張益瑞支付稅金
    及手續費等費用云云，致張益瑞因而陷於錯誤，於同年月十
    日、二十六日，至臺中商業銀行埔心分行接續匯款六萬元、
    五萬元到上開甲○○臺中商業銀行松竹分行帳戶，匯入之金
    錢旋即遭上開不詳成年人等提領。嗣因張益瑞發覺有異而報
    警處理，經警依上開銀行帳戶資料，循線查獲甲○○。
  (四)不詳成年人等推由其中一人於九十五年五月間某日，撥打電
    話予柯振祥，佯稱柯振祥中獎，並要求柯振祥支付費用云云
    ，致柯振祥因而陷於錯誤，於同年五月二十九日，至中區農
    漁會電腦共用中心，匯款三萬元到上開甲○○臺中商業銀行
    松竹分行帳戶，匯入之金錢旋即遭上開不詳成年人等提領。
    嗣因柯振祥發覺有異而報警處理，經警依上開銀行帳戶資料
    ，循線查獲甲○○。
  (五)不詳成年人等推由其中一人於九十五年五月中旬某日，撥打
    電話予陳瑾瑜，佯稱陳瑾瑜中獎，並要求陳瑾瑜支付保證金
    七萬八千元云云，致陳瑾瑜因而陷於錯誤，於同年六月六日
    下午二時八分許，至臺灣土地銀行玉里分行匯款五萬三千元
    到上開甲○○臺中商業銀行北屯分行帳戶，匯入之金錢旋即
    遭上開不詳成年人等提領。嗣因陳瑾瑜發覺有異而報警處理
    ，經警依上開銀行帳戶資料，循線查獲甲○○。
  (六)不詳成年人等推由其中一人於九十五年八月三日下午一時三
    十分許，撥打電話予林素庄，佯稱為林素庄先前學生，因積
    欠地下錢莊金錢，要向林素庄借錢支付云云，致林素庄因而
    陷於錯誤，於同日下午一時四十一分許，至臺中縣太平市農
    會提款機，匯款三萬元到上開甲○○合作金庫商業銀行進化
    分行帳戶，匯入之金錢旋即遭上開不詳成年人等提領。嗣因
    林素庄發覺有異而報警處理，經警依上開銀行帳戶資料，循
    線查獲甲○○。
  (七)不詳成年人等推由其中一人於九十五年八月九日上午十一時
    四十五分許，撥打電話予黃亮智，佯稱為黃亮智友人，因缺
    錢急用，要向黃亮智借錢支應云云，致黃亮智因而陷於錯誤
    ，於同日下午一時三十八分許、下午一時四十一分許，至高
    雄市前鎮區合作金庫商業銀行憲德分行提款機，接續匯款五
    千元、一萬元二千元到上開甲○○合作金庫商業銀行進化分
    行帳戶，又於同日下午二時二十六分，在合作金庫商業銀行
    憲德分行臨櫃匯款一萬元至上開甲○○合作金庫商業銀行進
    化分行帳戶，匯入之金錢旋即遭上開不詳成年人等提領。嗣
    因黃亮智發覺有異而報警處理，經警依上開銀行帳戶資料，
    循線查獲甲○○。
二、案經苗栗縣警察局頭份分局報請臺灣苗栗地方法院檢察署呈
    請臺灣高等法院檢察署令轉臺灣臺中地方法院檢察署檢察官
    偵查起訴、臺中市警察局第二分局報請臺灣臺中地方法院檢
    察署檢察官偵查起訴，及臺中市警察局第二分局報請臺灣臺
    中地方法院檢察署檢察官偵查後移送併辦。
    理    由
一、程序方面：
  (一)按被告以外之人於審判外之陳述，雖不符刑事訴訟法第一百
    五十九條之一至之四之規定，而經當事人於審判程序同意作
    為證據，法院審酌該言詞陳述或書面陳述作成時之情況，認
    為適當者，亦得為證據；當事人、代理人或辯護人於法院調
    查證據時，知有同法第一百五十九條第一項不得為證據之情
    形，而未於言詞辯論終結前聲明異議者，視為有前項之同意
    ，刑事訴訟法第一百五十九條之五定有明文。查被告甲○○
    於本院行準備程序時同意將被害人林翠涵、熊汪玉琴、張益
    瑞、柯振祥、陳瑾瑜、林素庄、黃亮智之警詢筆錄做為證據
    （參見本院卷第十七頁），且本院審酌該警詢筆錄作成時之
    情況，亦認為適當，則依刑事訴訟法第一百五十九條之五第
    一項之規定，為傳聞法則之例外，有證據能力，本院自得引
    為判決參考之依據，合先敘明。
  (二)按除顯有不可信之情況外，從事業務之人於業務上或通常業
    務過程所須製作之紀錄文書、證明文書，亦得為證據，刑事
    訴訟法第一百五十九條之四第二款定有明文。查臺中商業銀
    行松竹分行九十六年一月四日中松竹字第○九五○八七○○
    ○○二號函、合作金庫商業銀行進化分行九十五年十二月七
    日合金進化字第○九五○○○六五○一號函、臺中商業銀行
    北屯分行九十五年六月二十六日中北屯字第九四○三五○○
    ○○一八○號函所附之開戶資料及往來交易明細，均係從事
    業務之人於業務上所製作之紀錄文書或證明文書，與其責任
    、信譽攸關，若有錯誤、虛偽，該從事業務之人可能因此擔
    負刑事及行政責任，且該等文書經常處於可能受公開檢查之
    狀態，其正確性及真實之保障極高，故並無顯有不可信之情
    況，依上開規定，自得為證據，併予敘明。
二、訊據被告固不否認上開銀行帳戶為其所申請開立，惟矢口否
    認有何幫助詐欺犯行，辯稱：上開帳戶存摺、提款卡、密碼
    遺失云云。惟查：
  (一)被害人林翠涵、熊汪玉琴、張益瑞、柯振祥、陳瑾瑜、林素
    庄、黃亮智受不詳成年人等詐騙，以致陷於錯誤，而於前揭
    時、地，匯款至被告所有之上開帳戶等情，業據被害人林翠
    涵、熊汪玉琴、張益瑞、柯振祥、陳瑾瑜、林素庄、黃亮智
    於警詢中指述綦詳，並為被告所不爭執，且有臺中商業銀行
    松竹分行九十六年一月四日中松竹字第○九五○八七○○○
    ○二號函、合作金庫商業銀行進化分行九十五年十二月七日
    合金進化字第○九五○○○六五○一號函、臺中商業銀行北
    屯分行九十五年六月二十六日中北屯字第九四○三五○○○
    ○一八○號函所附之開戶資料及往來交易明細，及臺灣土地
    銀行入戶電匯申請書影本一紙（林翠涵）、臺中商業銀行無
    摺存款憑條影本二紙（張益瑞）、中區農漁會電腦共用中心
    匯款委託書影本一紙（柯振祥）、臺中縣太平市農會自動櫃
    員機交易明細表影本一紙（林素庄）、合作金庫商業銀行存
    款憑條影本一紙（黃亮智）、合作金庫商業銀行憲德分行自
    動櫃員機交易明細單影本二紙（黃亮智）在卷可憑，足見被
    告所有之上開三個帳戶確為不詳成年人等用來掩飾詐欺犯罪
    之出入帳戶。
  (二)被告於偵查中辯稱：臺中商業銀行北屯分行帳戶是伊之前做
    看護，為了要存錢，所開立的帳戶，臺中商業銀行北屯分行
    帳戶存摺及提款卡都丟了，因為伊做看護跑來跑去，不知何
    時丟的，合作金庫商業銀行進化分行帳戶是伊女兒叫伊去開
    戶，存摺及提款卡伊都沒有拿，存摺及提款卡可能是交給伊
    女兒，伊有去開設臺中商業銀行松竹分行帳戶，但伊沒有拿
    到這個帳戶的存摺、提款卡及密碼云云（參見臺灣臺中地方
    法院檢察署九十八年度偵緝字第二六七九號偵查卷宗第二○
    、二一頁），復於同日本院羈押訊問時辯稱：伊在做看護時
    ，有一次身分證丟掉了，伊沒有申請什麼金融帳戶，也沒有
    交給別人使用云云（參見本院九十八年度聲羈字第一三九○
    號卷第五頁背面），又於本院審理時辯稱：伊申辦上開三個
    帳戶是自己存錢用的，伊顧病人，顧到那裏就存在那裏，伊
    將帳戶資料放在一個皮箱內，去那裏照顧病人，就將皮箱拿
    到那裏，之後有一個病人過世，伊要去拿那個皮箱，結果皮
    箱就不見了，皮箱內有上開三個帳戶的存摺及衣褲、鞋子、
    相片云云（參見本院卷第三八頁背面、三九頁），旋又改稱
    ：合作金庫商業銀行進化分行帳戶伊交給女兒使用，但沒有
    把存摺、提款卡交給伊女兒，伊只將帳號傳真給她云云（參
    見本院卷第三九頁及其背面），觀諸被告供述前後不一，且
    多所矛盾，其辯詞即非無疑。
  (三)被告於本院審理時辯稱：伊申辦上開三個帳戶是自己存錢用
    的，伊顧病人，顧到那裏就存在那裏云云（參見本院卷第三
    八頁背面），又改稱：因伊當伊女兒美樂家傳銷之下線，伊
    女兒要求伊提供帳戶給美樂家匯獎金，所以伊申請合作金庫
    商業銀行帳戶給伊女兒使用，並報帳戶帳號給她云云（參見
    本院卷第三八頁背面、第三九頁、第三九頁背面），則被告
    對申請上開三個帳戶之目的亦前後供述不一，要非無疑；又
    被告若要申辦帳戶供己存入看護所得費用，何須於九十四年
    五月十六日一日內同時申辦臺中商業銀行松竹分行帳戶及合
    作金庫商業銀行進化分行帳戶，又於同年月二十四日再度申
    辦臺中商業銀行北屯分行帳戶？且被告於偵查中自承：伊開
    戶後都沒有存過錢等語（參見臺灣臺中地方法院檢察署九十
    八年度偵緝字第二六七九號偵查卷宗第二○頁），足認被告
    申請上開三個帳戶後，並無任何看護費用或下線獎金存入上
    開三個帳戶內，是被告要無一次使用上開三個帳戶之必要，
    其申設上開三個帳戶之動機，實啟人疑竇。
  (四)被告於本院審理時辯稱：伊不知道上開三個帳戶的密碼為何
    云云（參見本院卷第三九頁背面），依被告所言，其竟不知
    上開三個帳戶之密碼為何，則被告如何使用上開三個帳戶存
    提款？且參諸臺中商業銀行松竹分行九十六年一月四日中松
    竹字第○九五○八七○○○○二號函附之上開臺中商業銀行
    松竹分行帳戶存款業務往來申請約定書影本，該帳戶有申請
    非約定帳戶轉帳服務，被告對此於本院審理時供稱：伊不懂
    這是什麼，伊也不知道等語（參見本院卷第三九頁），足徵
    被告申設上開三個帳戶非供自己所用。又被告於本院審理時
    辯稱：伊沒有將密碼交給別人，伊的密碼和伊身分證出生的
    月日一樣云云（參見本院卷第四○頁），然本院觀諸前揭存
    款業務往來申請約定書影本，上開臺中商業銀行松竹分行帳
    戶設定之密碼是１１１２，與被告出生年月日不符，若非被
    告將密碼告知他人，或於申設上開三個帳戶時，即任由他人
    設定密碼，他人如何能得知被告上開三個帳戶之密碼進而加
    以使用做為詐欺犯行之出入帳戶，益見被告係將上開三個帳
    戶之存摺、提款卡及密碼交予他人使用，其辯稱遺失云云，
    顯不足採信。
  (五)被告於本院審理時供稱：伊發現遺失後，沒有去報案，也沒
    有掛失帳戶等語（參見本院卷第四○頁背面、第四一頁）。
    然近年來詐欺取財之犯罪類型層出不窮，該等犯罪，多數均
    係利用他人帳戶為領取詐欺所得金額之出入帳戶，並經媒體
    廣為披載，則一般人在發現帳戶遺失時，理當會報警處理或
    向銀行辦理掛失，藉以保護自身權益，被告卻未向警方報案
    ，亦未向銀行掛失，此舉顯有違常情。再者，從事犯罪之人
    並不會以遺失、遭竊或詐騙得來之帳戶來做為犯罪所得之出
    入帳戶，因一旦原帳戶所有人至金融機構辦理掛失止付，從
    事犯罪之人將無法提領犯罪所得金額，豈非白忙一場，且從
    事犯罪之人若未得原帳戶所有人同意而加以使用，則犯罪所
    得金額亦有可能被原帳戶所有人提領一空，益見被告辯稱上
    開三個帳戶之存摺、提款卡、密碼遺失云云，要難採信，被
    告應係將上開三個帳戶交予詐欺集團，並達成供詐欺集團使
    用之合意。
  (六)按刑法上之故意，可分為直接故意與不確定故意（間接故意
    ），所謂「不確定故意」，係指行為人對於構成犯罪之事實
    ，預見其發生而其發生並不違背其本意者，刑法第十三條第
    二項定有明文；且衡諸常情，一般國人向金融機構開設帳戶
    ，並無任何法令限制，若係正當用途，大可光明正大，自行
    申請供己使用，何必要他人提供？再者，帳戶之用途係用來
    存提款項，而存摺、提款卡、密碼等均係個人重要之物件，
    並具有一定金融交易目的及識別意義，一旦有人收集他人帳
    戶及上開物品供做不明使用，依一般認知，必是隱身幕後之
    使用人欲利用人頭帳戶掩飾犯行免於遭人追查，自極易於令
    人有與不法犯罪之目的相關之合理懷疑。被告為具一般社會
    智識經驗之成年人，業如前述，自應知不詳成年人等利用上
    開帳戶作犯罪之用，是其對於他人利用上開帳戶之存摺、提
    款卡、密碼作為犯詐欺罪之出入帳戶等情，能預見其發生且
    其發生不違背其本意，其有幫助該不詳人等利用上開帳戶之
    存摺、提款卡、密碼犯詐欺罪之不確定故意，允無疑義。
  (七)綜上，本案事證明確，被告犯行洵堪認定，應依法論科。
三、被告基於幫助詐欺之不確定故意，提供上開帳戶之存摺、提
    款卡、密碼、印章予不詳成年人等，作為詐欺所用之出入帳
    戶，幫助不詳成年人等取得詐欺被害人款項之行為，核其所
    為，係犯修正前刑法第三十條第一項、第三百三十九條第一
    項詐欺取財罪之幫助犯。前揭不詳成年人等就詐欺取財犯行
    ，有犯意聯絡及行為分擔，為共同正犯，惟幫助犯係從犯，
    從屬正犯而成立，刑法上既無「共同幫助」之情，當亦無「
    幫助共同」之可言（司法院廳刑一字第一一○四號函亦同
    此見解），是本案被告幫助他人犯共同詐欺取財罪，為從犯
    ，爰依修正前刑法第三十條第二項規定減輕其刑。被告以一
    幫助行為，同時侵害多數被害人之財產法益，並觸犯數幫助
    詐欺取財罪名，為同種想像競合犯，應依修正前刑法第五十
    五條規定，從一罪處斷；公訴人雖未就犯罪事實欄一(五)、(七)
    部分為起訴，惟此部分與已起訴部分，有想像競合之裁判上
    一罪之關係，為起訴效力所及，本院自得一併審理，附此敘
    明。另被告既以一個幫助行為幫助正犯侵害多數被害人之財
    產法益，縱正犯行為實施中，刑法已於九十四年二月二日修
    正公布，於九十五年七月一日施行，法律有所變更，惟被告
    之幫助行為既持續至刑法修正施行之後，自應一律適用新法
    處斷，不發生所謂行為後新舊法律變更之比較適用問題。爰
    審酌被告所為擾亂金融交易秩序及阻礙國家偵查追緝之行使
    ，然其年事已高，暨其智識、犯罪目的、手段，犯後否認犯
    行等一切情狀，量處如主文所示之刑，並諭知易科罰金之折
    算標準，以示懲儆。
四、按中華民國九十六年罪犯減刑條例於九十六年七月十六日施
    行，該條例第十六條定有明文；而中華民國九十六年罪犯減
    刑條例第五條規定：「本條例施行前，經通緝而未於中華民
    國九十六年十二月三十一日以前自動歸案接受偵查、審判或
    執行者，不得依本條例減刑」，係指於該條例施行前經通緝
    ，而未於該條例施行後之九十六年十二月三十一日以前自動
    歸案者，不得依該條例減刑。查本案被告之犯罪時間，雖於
    九十六年四月二十四日以前，但因被告於偵查中經合法傳訊
    未到，而於九十五年十二月二十六日經臺灣臺中地方法院檢
    察署發布通緝後，於九十八年十二月八日由警方緝獲到案，
    有相關之通緝書及通緝案件移送書在卷可憑，依上開條文規
    定，自不得依該條例之減刑，併此敘明。
據上論斷，應依刑事訴訟法第二百九十九條第一項前段，刑法第
第三十條第一項、第二項、第三百三十九條第一項、第四十一條
第一項前段、第五十五條，刑法施行法第一條之一第一項、第二
項前段，判決如主文。
中    華    民    國    99    年    4     月    14    日
                  刑事第十四庭  審判長法  官  陳得利
                                      法  官  許月馨
                                      法  官  黃裕仁
以上正本證明與原本無異。
如不服本判決應於收受判決後十日內向本院提出上訴書狀，並應
敘述具體理由；其未敘述上訴理由者，應於上訴期間屆滿後二十
日內向本院補提理由書（均須按他造當事人之人數附繕本，切勿
逕送上級法院）。
                                      書記官  何惠文
中    華    民    國    99    年    4     月    14    日
附錄論罪科刑法條
刑法第三百三十九條第一項
意圖為自己或第三人不法之所有，以詐術使人將本人或第三人之
物交付者，處五年以下有期徒刑、拘役或科或併科一千元以下罰
金。

司法院資訊處製作；財團法人民間司法改革基金會備份。
